臺灣高等法院臺中分院民事判決
110年度上易字第446號
上  訴  人  王聖淳  
訴訟代理人  林佳怡律師
被上訴人    林艾佳  
訴訟代理人  吳淑芬律師                      
上列當事人間請求返還借款等事件，上訴人對於民國110年6月7
日臺灣臺中地方法院109年度訴字第3825號第一審判決提起上訴
，本院於111年1月5日言詞辯論終結，判決如下：
    主  文
上訴駁回。
第二審訴訟費用由上訴人負擔。 
    事實及理由
一、上訴人主張：
   兩造於民國92年結婚（嗣於110年10月14日調解離婚成立），
   因被上訴人與其胞姊林○○（下稱林○○）前於102年7月8日購入
   臺中市○○區○○○街000號10樓之5，應有部分各1/2（下稱系爭
   房地），並向中國信託商業銀行股份有限公司惠中分行（下
   稱中國信託銀行）辦理貸款新臺幣（下同）1,400萬元，嗣被
   上訴人母親代償大部分貸款而僅餘200多萬元（下稱系爭房貸
   ），系爭房貸原應由被上訴人繳納之本息，均為上訴人繳付
   ，被上訴人認每月攤還系爭房貸之本息負擔過重，遂於102年
   12月間向上訴人商借100萬元（下稱系爭借款）以償還系爭房
   貸，而兩造約定被上訴人應於系爭房貸清償完畢時，即返還
   系爭借款（下稱系爭消費借貸契約）。因系爭房貸已於109年
   3月間由被上訴人母親清償完畢，是系爭借款之還款期限屆至
   ，被上訴人自應清償系爭借款，惟被上訴人拒不返還。爰依
   消費借款之法律關係，請求被上訴人返還100萬元，及自起訴
   狀繕本送達翌日起至清償日止，按年息百分之5計算之利息等
   情。
二、被上訴人則以：
    兩造婚後，上訴人要求被上訴人全心照顧子女，並願負責繳
    納系爭房貸本息，此非被上訴人要求上訴人繳納，更無系爭
    借款意思之合致，被上訴人自始即認上訴人償還系爭房貸，
    乃係支付家庭生活費用之一部分，事後始知系爭借款係上訴
    人母親所提供，然非被上訴人所要求，況系爭房地係供兩造
    婚後居住，上訴人曾表明在外租屋亦須付租金，拿租金清償
    房貸亦佳等語，資為抗辯。
三、原審為上訴人全部敗訴之判決，上訴人不服原判決全部上訴
    ，並上訴聲明：㈠原判決廢棄。㈡被上訴人應給付上訴人100
    萬元，及自起訴狀繕本送達翌日起至清償日，按年息百分之
    5計算之利息。被上訴人答辯聲明：上訴駁回（上訴人另依
    不當得利之法律闗係請求被上訴人給付2萬9,000元本息部分
    ，原審為上訴人勝訴之判決，被上訴人就此部分敗訴判決未
    聲明不服，已判決確定，非本院審理範圍，不贅述）。
四、得心證之理由
　㈠上訴人主張系爭房地係於102年7月8日以買賣為登記原因購入
    ，由被上訴人與林○○共有，應有部分各1/2，嗣系爭房貸於1
    02年7月26日經被上訴人之母親償還大部分後，餘額288萬9,
    971元自102年8月起至109年2月止，應由被上訴人與林○○各
    分擔1/2，惟其中102年8月起至109年1月止，被上訴人應繳
    納之貸款，係由上訴人繳付等情，為被上訴人所不爭執（見
    本院卷第122頁不爭執事項⒉⒊），並有建物登記第二類謄本
    （見原審卷第220頁）、中國信託商業銀行股份有限公司函
    附之放款帳戶還款交易明細（見原審卷第102-118頁）可資
    佐證，堪信為真實。
  ㈡又上訴人主張曾於102年12月9日匯入100萬元至被上訴人前揭
    中國信託銀行房地貸款扣款帳戶，由中國信託銀行扣款繳納
    系爭房貸，且系爭房貸業於109年2月間經被上訴人母親清償
    完畢，清償金額分別為134萬1,369元、1,567元等情（見原
    審卷第108頁放款帳戶還款交易明細），亦為被上訴人所不
    爭執（見本院卷第122頁不爭執事項⒋），固堪信為真實。惟
    上訴人主張因兩造間有附還款期限借貸契約而借款100萬元
    予被上訴人清償房貸，因此為前述匯款100萬元至被上訴人
    帳戶一節，則為被上訴人所否認。是本件首應審究者，即為
    上訴人主張兩造間成立系爭消費借貸契約，是否可採。
　㈢上訴人主張兩造間成立系爭消費借貸契約，為不可採：　
  ⒈按當事人主張有利於己之事實者，就其事實有舉證之責任，
    民事訴訟法第277條前段定有明文。次按民事訴訟如係由原
    告主張權利者，應先由原告負舉證之責，若原告先不能舉證
    ，以證實自己主張之事實為真實，則被告就其抗辯事實即令
    不能舉證，或其所舉證據尚有疵累，亦應駁回原告之請求（
    最高法院17年上字第917號裁判意旨參照）。又稱消費借貸
    者，謂當事人一方移轉金錢或其他代替物之所有權於他方，
    而約定他方以種類、品質、數量相同之物返還之契約；當事
    人之一方對他方負金錢或其他代替物之給付義務而約定以之
    作為消費借貸之標的者，亦成立消費借貸，民法第474條第1
    項、第2項亦有明訂。故稱消費借貸者，於當事人間必本於
    借貸之意思合致，而有移轉金錢或其他代替物之所有權於他
    方之行為，始得當之（最高法院98年度台上字第1045號判決
    意旨參照）。上訴人主張與被上訴人間成立系爭清費借貸契
    約關係，既為被上訴人所否認，揆諸前揭說明，上訴人除應
    證明已將借款交付予被上訴人收受之事實外，另應舉證證明
    兩造間有成立消費借貸之意思表示合致，否則即不能認兩造
    間有消費借貸關係之存在。
  ⒉被上訴人雖不爭執上訴人於102年12月9日匯入100萬元至被上
    訴人系爭房貸扣款帳戶，由中國信託銀行扣款繳納系爭房貸
    之事實；惟上訴人匯入之100萬元供清償系爭房貸之原因多
    端，或為借貸、或為贈與、或為投資、或為分擔家庭生活費
    用等等，非僅借款一端，自不能僅因上訴人所匯100萬元有
    供為清償系爭房貸，即謂兩造間存有借貸關係，是上訴人僅
    能證明有提供金錢為被上訴人清償房貸，無法證明兩造間有
    借貸意思表示互相一致，依上述說明，上訴人仍應就兩造間
    有借貸之意思合致，負舉證之責。
  ⒊上訴人主張被上訴人已承認有100萬元借款一節，固提出兩造
    於①109年8月16日在Line之對話「上訴人：每次遇到我要跟
    妳要回100萬，妳就躲」、「被上訴人：我沒錢」、「我有
    錢哪裡不願給」（見原審卷第19頁），②於109年10月16日對
    話中「上訴人：假設妳媽房子賣了，妳媽給妳一千多萬，妳
    總該還我那100萬吧」、「被上訴人：對！但是你要養小香
    啊」、「上訴人：我會啊，妳100萬得還我啊！」、「被上
    訴人：我100萬還你，但你要付小香扶養費，兩個小孩你撫
    養啊」（見原審卷第23頁），③於109年11月3日對話中「上
    訴人：…等妳還我102萬9千元，我就有能力幫王○○支付家教
    費了」、「被上訴人：…剛開始他們也沒說不給100，但你說
    期限是星期六，星期四你就用謾罵追殺我姐，換做是誰都會
    不高興…」（見原審卷第210頁），④於109年11月6日對話中
    「上訴人：…如果林艾佳妳真的有誠意願意賣屋還我100萬…
    」、「被上訴人：若我賣屋後給你，100萬，那麼你是繼續
    索取侵害配偶的100萬嗎？」（見原審卷第212頁）為證，而
    被上訴人雖不爭執兩造上開對話之真正，但辯稱：上開對話
    中的還，是指還贈與，並非借貸等語。查：
  ⑴上訴人發現兩造婚姻遭訴外人黃○○之介入，造成感情生變，
    並訴請被上訴人給付損害賠償100萬元（原法院109年度訴字
    第2878號），此經兩造陳明在卷，並有上訴人提出之109年7
    月23日公證和解書、民事爭點整理暨調查證據聲請狀（見原
    審卷第68-78頁），上訴人亦稱：針對侵害配偶權的案件，
    於109年11、12月進行二次調解，當時被上訴人表示要賣屋
    還我這系爭100萬元，要求我撤銷該侵害配偶權的告訴等語
    （見卷第187頁），實難認兩造對話中提及100萬元之事，與
    上訴人請求賠償100萬元部分，並非毫無關聯。參以系爭房
    貸已於109年2月間經被上訴人之母清償完畢，此為兩造所不
    爭執，並有中國信託銀行函送之放款帳戶還款交易明細在卷
    可參（見本院卷第118頁），上訴人既為向來繳納貸款本息
    之人，至遲於109年3月即可知系爭房貸業已清償完畢，其復
    自承被上訴人母親於109年3月已告知清償完畢一情在卷（見
    原審卷第188頁），但上訴人於其後長達數月之期間，均未
    有何積極催討行為。且依上訴人所提前揭對話內容，對話時
    間係在上訴人查覺被上訴人疑有外遇，兩造已生損害賠償、
    子女撫養費爭議之後，足認上訴人在得知被上訴人與黃○○疑
    有外遇之事，感情不睦後，對己提供金錢償還系爭房貸，卻
    遭被上訴人以外遇對待，心有未甘，始向被上訴人提出「還
    100萬元」之要求，自難單憑前揭對話內容，遽認兩造有借
    貸之意思合致。
  ⑵再佐以上訴人前於109年7月25日、同年月27日曾表示「我之
    前另外投入房子繳房貸的那100萬元」、「那100萬是我投入
    買房子的，無論如何我要拿回來」等語（見本院卷第170、1
    66頁），該對話時間較上訴人提出之109年8月16日、109年1
    0月16日、109年11月3日、109年11月6日對話為早，對話內
    容未見上訴人提及「借款」，反係表明100萬元為投入買房
    ，而上訴人並非毫無學識、社會經驗之成年人，對於借貸或
    投資理當能分辨，倘有借款事實，其自應表示要求返還借款
    ，而不致以「我投入買房子的」方式要求還款，益見兩造間
    並無上訴人所稱借款100萬元之約定；至兩造間有無共同買
    房之約定，既非上訴人主張之事實，自無深究必要。
  ⑶另上訴人雖聲請傳喚證人即上訴人之母親唐○○到庭證明兩造
    間有100萬元之借貸合意，惟據據證人唐○○於本院審理中證
    述：被上訴人都不跟我們講話，是上訴人回來說被上訴人要
    借100萬元支付系爭房貸，他沒有錢，所以於102年11月29日
    匯款150萬元予上訴人，其中50萬元是給上訴人家用等情（
    見本院卷第126頁），固可證明上訴人匯款予被上訴人帳戶
    供繳付系爭房貸之100萬元，係來自證人唐○○，但證人唐○○
    既未與被上訴人接觸，則上訴人向證人唐○○借款究係出於上
    訴人或被上訴人借款之意，仍屬不明，是證人唐○○之證詞，
    實無從據以認定兩造間有借貸之合意。佐以兩造為夫妻關係
    ，系爭房地於102年7月8日購入後，即由兩造搬入居住，作
    為婚後共同住所，而上訴人對被上訴人婚後並無工作收入一
    節，亦無爭執（見原審卷第124頁），則上訴人自102年7月
    起至109年1月止，按月繳付系爭房貸本息，或可能屬家庭生
    活費用之一部分。參以被上訴人係家庭主婦並無工作收入，
    而未負擔系爭房貸本息之繳納，及據證人林○○於本院審理中
    述：王聖淳有主動跟我說他會拿100萬元出來還房貸，我們
    沒有分誰的房貸，是一起承擔。因為房子都是王聖淳他們居
    住使用，他非常感謝我有付房貸，他說後續房貸減少後，我
    跟林艾佳的房貸就會一起減輕，我一直以為100萬元是王聖
    淳自己的等情（見本院卷第128頁）。可見上訴人於102年12
    月清償系爭房貸100萬元，非無可能係為減輕自己日後之負
    擔，是上訴人所稱被上訴人欲減輕還款壓力而向上訴人借款
    之借貸原因，即屬無據。故上訴人主張2造間有系爭100萬元
    之借貸合意，即無可採信。
  ㈣綜上所述，上訴人主張兩造間就清償系爭房貸之100萬元有系
    爭消費借貸契約關係，為無理由，從而其依消費借貸之法律
    關係，請求被上訴人給付100萬元及遲延利息，即屬無據，
    不應准許，應予駁回。原審為上訴人敗訴之判決，核無違誤
    ，上訴意旨仍執陳詞，指摘原判決不當，求予廢棄，為無理
    由，應駁回其上訴。
  ㈤本件事證已臻明確，兩造其餘攻擊防禦方法及舉證，與本件
    判決結果並無影響，爰不逐一論述。
六、據上論結，本件上訴無理由，爰依民事訴訟法第449條第1項
    、第78條，法判決如主文。
中　　華　　民　　國　　111 　年　　1 　　月　　26　　日
        　　   民事第六庭     審判長法　官  楊熾光
　　　　　　　　　　　　　　        法  官  戴博誠
　　　　　　　　　　　　　　　      法　官  莊宇馨
正本係照原本作成。            
不得上訴。
                                    書記官  黃粟儀
中　　華　　民　　國　　111 　年　　1 　　月　　26　　日